【裁判字號】    97,抗,1858
【裁判日期】    971119
【裁判案由】    裁定停止訴訟程序
【裁判全文】
臺灣高等法院民事裁定                  97年度抗字第1858號
抗  告  人  臺灣臺北看守所
法定代理人  乙○○
相  對  人  甲○○○
上列當事人間拆屋還地等事件，抗告人對於中華民國97年9 月19
日臺灣臺北地方法院97年度訴字第1754號所為停止訴訟程序裁定
，提起抗告，本院裁定如下：
    主  文
原裁定廢棄。
抗告費用由相對人負擔。
    理  由
一、按訴訟全部或一部之裁判，於應依行政爭訟程序確定法律關
    係是否成立者，法院得依民事訴訟法第182 條第2 項準用同
    條第1 項規定，在行政爭訟程序終結前，以裁定停止訴訟程
    序。次按訴訟全部或一部之裁判，以他訴訟之法律關係是否
    成立為據者，係指他訴訟之法律關係是否成立，為本件訴訟
    先決問題者而言（最高法院18年抗字第56號判例意旨參照）
    。
二、查抗告人於民國（下同）97年2 月25日向原審起訴主張：相
    對人無權占有台北市○○段○○段568 地號土地（下稱系爭
    土地）建屋，本於民法第767 條前段所有物返還請求權及不
    當得利返還請求權，請求相對人拆屋還地及給付相當於租金
    之不當得利等語。相對人則抗辯：伊基於行使地上權之意思
    占有系爭土地，時效取得地上權登記請求權等語。再查，相
    對人於96年7 月13日向台北市大安地政事務所（下稱大安地
    政事務所）申請時效取得地上權登記，經大安地政事務所受
    理並公告，抗告人於公告期間內提出異議，經台北市政府地
    政處調處，並裁處「本案不符時效取得要件，依法不應登記
    」，相對人不服調處，提出訴願，經台北市政府訴願審議委
    員會駁回訴願，相對人於97年7 月1 日向台北高等行政法院
    提起行政訴訟（案號：97年度訴字第1271號），請求撤銷上
    開原處分及訴願決定，並准予相對人辦理時效取得地上權登
    記等情，有抗告人於原法院提出之申請書、訴願決定書（原
    法院卷第128 、132 至137 頁），及相對人於原法院提出之
    起訴狀、台北市政府地政處函、聲明異議狀、訴願書、訴願
    決定書（原法院卷第144 至148 、158 至165 、176 至192
    頁）可稽，經原法院裁定於上開行政訴訟終結前，停止本件
    訴訟程序。
三、按占有人因時效而取得地上權登記請求權者，以已具備時效
    取得地上權之要件，向該管地政機關請求為地上權登記，如
    經地政機關受理，則受訴法院即應就占有人是否具備時效取
    得地上權之要件，為實體上裁判（最高法院80年度第2 次民
    事庭會議決議參照），本件相對人抗辯其因時效而取得系爭
    土地之地上權登記請求權，非無權占有系爭土地等語，相對
    人並已向大安地政事務所請求為地上權登記，經大安地政事
    務所受理，原法院即應就相對人是否具備時效取得地上權登
    記請求權之要件，自為實體上之論斷、裁判。
四、按土地法第59條、第62條第1 項規定，申請時效取得地上權
    之登記，地政機關受理並依法公告後，土地權利關係人於公
    告期間內提出異議，而生土地權利爭執時，經該管直轄市或
    縣(市)地政機關予以調處，不服調處者，應向司法機關訴請
    處理，地政機關必須於該裁判確定申請人有因時效取得登記
    為地上權人之請求權時，始得據以為確定登記，發給權利人
    以他項權利證明書。蓋申請人是否因時效取得登記為地上權
    人之請求權，屬私法實體爭執事項，土地權利關係人一旦提
    出異議，且未經調處成立，地政機關即無逕行為實體認定，
    並為地上權登記之權責，必待申請人就其與異議人間就該爭
    執事項取得普通法院之確定勝訴裁判後，始得據以申請地政
    機關辦理地上權登記。查台北高等行政法院97年度訴字第12
    71號行政訴訟事件，相對人聲明請求撤銷上開大安地政事務
    所之原處分及台北市政府地政處之訴願決定，縱獲勝訴判決
    ，但抗告人合法提出異議，兩造間存在相對人是否因時效取
    得地上權登記請求權之實體爭執，大安地政事務所依法不得
    逕為登記，仍須待相對人訴請普通法院裁判。又相對人同時
    聲明請求准予相對人辦理時效取得地上權登記云云，惟此涉
    及上開實體爭執事項，大安地政事務所既無逕為辦理登記之
    權責，台北高等行政法院自無就此爭執事項作成實質認定之
    可能。故本院認為台北高等行政法院97年度訴字第1271號行
    政訴訟事件將確定之法律關係，非為本訴訟裁判之先決問題
    ，揆諸前揭說明，原法院不得停止訴訟程序。原法院未見及
    此，而為停止訴訟程序之裁定，非無違誤。抗告意旨，指摘
    原裁定不當，聲明廢棄，為有理由。
五、相對人於97年4 月14日在原法院提出答辯(一)狀、再於97年7
    月21日提出言詞辯論狀，陳述其於96年11月16日提起民事訴
    訟，請求抗告人容忍其辦理地上權登記，爰依民事訴訟法第
    182 條第1 項規定，聲請原法院裁定於上開民事訴訟終結前
    ，停止訴訟程序等語（見原法院卷第31至35、37至42、141
    頁第7 行起），未經原法院於原裁定併為審酌、裁判，自不
    屬
    本件抗告範圍，應由原法院另為適法之處理，附此敘明。
六、據上論結，本件抗告為有理由，裁定如主文。
中    華    民    國    97    年    11    月    19    日
                    民事第四庭
                        審判長法  官  張劍男
                              法  官  彭昭芬
                              法  官  翁昭蓉
正本係照原本作成。
本裁定除以適用法規顯有錯誤為理由，並經本院許可外，不得再
抗告。如提起再抗告，應於收受後10日內委任律師為代理人向本
院提出再抗告狀。並繳納再抗告費新台幣１千元。
中    華    民    國    97    年    11    月    24    日
                              書記官  張淑芬


司法院資訊處製作；財團法人民間司法改革基金會備份。
